【裁判字號】    95,上更(一),186
【裁判日期】    950920
【裁判案由】    業務過失致死
【裁判全文】
臺灣高等法院臺中分院刑事判決
上  訴  人
即  被  告  丙  ○
選任辯護人  張慶宗律師
上  訴  人
即  被  告  乙○○
選任辯護人  魏朝煥律師
上  訴  人
即  被  告  丁○○
上列上訴人因業務過失致死案件，不服臺灣臺中地方法院中華民
國91年8月30日第一審判決（民國89年度訴字第3034 號，起訴案
號：臺灣臺中地方法院檢察署民國89年度偵字第19073 號），提
起上訴，經判決後，由最高法院發回更審，本院判決如下：
    主      文
原判決關於丁○○部分撤銷。
丁○○本件公訴不受理。
其他上訴駁回。
    事      實
一、丙○（起訴書及原審判決書均誤植為王昧）、丁○○、乙○○、張順添（業於九十年十一月十一日死亡，經原審諭知公
    訴不受理確定在案）等人，於民國七十一年間，承受和協建
    設股份有限公司（起訴書及原審判決書均誤植為「協和建設
    股份有限公司」；以下簡稱「和協公司」）之原始股東朱銀
    和、林水潭等人之股份，並擔任和協公司之董事，繼續經營
    該公司之營建業務，乃從事營造建築業務之人；和協公司於
    民國六十七年間，在坐落台中縣豐原市○○○段烏牛欄小段
    二五三之二、二五三之三、二五三之五、二五三之一五、二
    五三之二０、二五九地號等筆土地上所興建、於民國六十八
    年間完工之地下一層、地上三層民有「豐南市場」，其各層
    用途：地下層為汽車停車場、防空避難室，第一層為民有豐
    南零售市場、第二層及第三層為民有豐南零售市場及貯藏室
    、均作為零售市場攤位使用，非供人居住使用之建築物，嗣
    因「豐南市場」無法維持正常經營，丙○、丁○○、乙○○
    、張順添等四人明知「豐南市場」該棟建築物之用途為「零
    售市場及貯藏室」，若要改建為住宅，應注意並能注意先就
    其各項安全因素加以評估，竟不注意未預加評估，亦未依規
    定向台中縣政府工務局建管課申請變更使用用途，即貿然於
    民國七十二年間，將豐南市場二樓及三樓之水泥攤位拆除，
    以四吋磚（十一公分之半磚）搭建隔間牆，隔間改建為二樓
    及三樓，每層各十戶之公寓住宅，就所設隔間磚牆之安全性
    未加顧慮，部份柱子位在隔間牆之內側，部分隔間牆中間未
    有柱子，加以支撐，於改建完成後，對外出售予沈金益、張
    德鏞、辛○○、及戊○○、己○○等人居住，沈金益等人居
    住後，發現屋頂漏水，亦疏未注意，未經主管機關許可，自
    行僱工在渠等之屋頂，以鐵架為外表，搭建面積自廿二坪至
    廿五坪不等之鐵皮包，增加原建築之負擔及減損抗震能力。
    嗣於八十八年九月二十一日凌晨一時四十七分發生「集集大
    地震」，「豐南市場」該棟建物一樓結構體因地震陷落壓擠
    至地下室塌毀，二、三樓隔間牆亦因中間未有柱子加以支撐
    而倒塌，二樓住戶黃美禎遭隔間牆倒塌壓傷，因而內臟出血
    致死，辰○○則受有右側鎖骨骨折、左側胸部挫傷併血胸、
    氣胸等傷害。
三、案經巳○○、辰○○、子○○、己○○、戊○○、癸○○○
    、寅○○、卯○○、未○○、壬○○、庚○○、午○○、辛○○、丑○○訴請臺灣臺中地方法院檢察署檢察官偵查起訴
    。
    理      由
壹、被告丙○、乙○○有罪部分：
一、訊據上訴人即被告丙○、乙○○等二人均矢口否認上揭犯行
    ，丙○辯稱：將豐南市場二樓及三樓隔間、出售，都是張順
    添一人在決定、處理。丁○○於原審及前審辯稱：豐南市場
    是在民國六十八年建造完成，至民國八十八年間九二一大地
    震時，已歷二十餘年，該棟建物如強度不夠，台中縣政府不
    可能核發建築執照，嗣將豐南市場二樓及二樓隔間，並非改
    建，在民國七十二、七十三年間，室內隔間並不須要申請主
    管機關許可，國立中央大學土木工程學系之鑑定報告，認上
    開隔間牆未經設計即行加建，改變建築物之結構系統，使建
    築物變為二、三樓剛性較強，一樓剛性較弱，上重下輕，及
    牆身長度過長，超過建築技術規則第一百四十二條規定之隔
    間牆長度，均為造成建築物在地震時倒塌之主要原因之一，
    見解均有誤；乙○○辯稱：對於豐南市場二、三樓之隔間、
    出售，其均未參與云云。惟查：
  (1)上開豐南市場係和協公司於民國六十七年間所興建、民國六
    十八年間完工之地下一層、地上三層之建築物，其各層用途
    ：地下層為汽車停車場、防空避難室，第一層為民有豐南零
    售市場、第二層及第三層為民有豐南零售市場及貯藏室、均
    作為零售市場攤位使用，非供人居住使用之建築物，丙○、
    丁○○、乙○○、張順添等人，於民國七十一年間，承受和
    協公司之原始股東朱銀和、林水潭等人之股份，並擔任和協
    公司之董事，繼續經營該公司之營建業務，嗣因豐南市場無
    法維持正常經營，於民國七十二年間，未向主管機關申請變
    更使用用途，即將豐南市場二樓及三樓之水泥攤位拆除，以
    四吋磚（十一公分之半磚）搭建隔間牆，隔間改建為二樓及
    三樓每層各十戶之公寓，對外出售予沈金益、張德鏞、辛○○、及戊○○、己○○等人居住，嗣於八十八年九月二十一
    日凌晨一時四十七分發生「集集大地震」，「豐南市場」該
    棟建物一樓結構體，因地震陷落壓擠至地下室塌毀，二、三
    樓隔間牆，亦因地震而倒塌，二樓住戶黃美禎遭隔間牆倒塌
    壓傷，因而內臟出血致死，辰○○則受有右側鎖骨骨折、左
    側胸部挫傷併血胸、氣胸之傷害等事實，業據被害人巳○○
    、子○○、戊○○、張德鏞（告訴人癸○○○之配偶）、沈
    金益（告訴人未○○之配偶）指述綦詳，復據被告丙○、丁○○、乙○○供承在卷，核與證人朱銀和、林水潭於警訊及
    偵查中所證情節相符（八十八年度他字第二六三一號偵查卷
    第一宗第一一三、一一六頁、第一四三、一四四頁），並據
    檢察官至現場履勘無誤，除有履勘現場筆錄在卷足憑外，尚
    有台中縣政府建設局使用執照影本、經濟部中部辦公室書函
    、和協公司登記事項卡影本、和協公司變更登記事項卡影本
    、和協公司董事監察人名單影本、相驗屍體証明書影本、照
    片、診斷證明書影本附卷可稽（前引第二六三一號偵查卷第
    一宗第一四０頁、第一一五頁、第一九六至二００頁、第一
    ０三頁、第一０五至一０七頁、第一二三至一三一頁，八十
    九年度他字第六一四號偵查卷第五頁）。
  (2)關於豐南市場倒塌案，分別經國立中央大學土木工程學系、
    及台灣省建築師公會台中縣辦事處鑑定結果，國立中央大學
    土木工程學系認，八十八年九月二十一日「集集大地震」，
    「豐南市場」一樓之倒塌，雖為二、三樓隔間牆倒塌原因之
    一，但二、三樓之隔間牆，因中間未有柱子加以支撐，亦為
    隔間牆倒塌之主要原因之一；台灣省建築師公會亦認，九二
    一大地震，豐南市場該棟建物之倒塌，與增建磚牆及屋頂菜
    圃、鐵架，經分析研判結果會有部分關連性，有國立中央大
    學土木工程學系鑑定報告之鑑定結果附卷（前引第二六三一
    號偵查卷第二宗第一一一、一一二頁）、及台灣省建築師公
    會台中縣辦事處鑑定報告書（外放）第五頁之鑑定結果可參
    。
  (3)本件被告等將原市場用途，擅自隔間後變更為公寓住宅使用
    ，依七十二年間之建築法或建築技術規定，非屬建築法第9
    條所稱之「改建」或「修建」，此有臺中縣政府8.府工
    建字第0950185721號函附卷可證，又依73年11月7 日修正公
    布前之建築法第七十三條後段規定：「建築物非經領得變更
    使用執照，不得變更其使用。」第七十四條規定：「申請變
    更使用執照，應具備申請書並檢附左列各件：一、建築物之
    原使用執照。二、變更用途之說明書。三、變更供公眾使用
    者，其結構計算書及建築物設備圖說。」，和協公司將豐南
    市場二、三樓之水泥攤位拆除，以磚塊施作隔間牆隔間成為
    公寓住宅，將市場變更為住家使用，依法亦須經領得變更使
    用執照，始得變更其使用，然和協公司將豐南市場二、三樓
    變更為住家使用，並未依規定檢附申請書、原使用執照、變
    更用途說明書等書件向主管機關台中縣政府工務局建管課提
    出申請等情，亦據證人即台中縣政府工務局技士陳啟明於偵
    查中到庭證述甚詳（前引第二六三一號偵查卷第一宗第一四
    四、一四五頁、第一五三頁，第六一四號偵查卷第十八頁）
    。被告丁○○辯稱和協公司只是在豐南市場二、三樓以磚塊
    隔間，在民國七十二、七十三年間當時，室內隔間亦無須申
    請主管機關許可云云，所辯均不足憑採。台中縣政府九十年
    七月二日九十府工建字第一五六七七八號函說明二所稱：「
    有關『室內裝修管理辦法』，係於民國八十五年五月二十九
    日，由內政部『建築法』於民國八十四年八月二日總統令修
    正，增訂第七十七條之二規定，以台八五內營字第八五七二
    六七六號函發布。之前（如七十二年）於建築技術規則規定
    情形，僅係建築設計構造編第八十八條『內部裝修限制』之
    設計，對於領得使用執照後，對於建築物內之室內裝修隔間
    並無申請之規定。」等情，核與前揭建築法規定之情形不符
    ，尚不得資為有利於被告之認定。
  (4)被告丙○於偵查中已迭據供稱：「七十二年，在丁○○建築
    師事務所，我們四人（按即丙○、丁○○、乙○○、張順添
    四人）都有同意改建（指將市場改建為住家）。」「張順添
    問完結果（指問過豐原市公所後），告訴我們三位，我們三
    位都有同意（指同意改建）」，並供稱：「（改建工程是由
    ）公司請工人去做，沒有另外聘請監工去監督，也沒有請建
    築師設計，現場是由我、丁○○、張順添、乙○○不定時去
    看。」被告丁○○於偵查中雖空言辯稱，張順添到豐原市公
    所問過，可將市場改建為住宅，然亦經供稱，張順添曾向丙○報告可改建，其事後也同意改建，工地現場都是乙○○、
    張順添在處理等語不諱（前引第六一四號偵查卷第二十二頁
    、第八十一頁、第八十八頁），被害人巳○○、沈金益、張
    德鏞、戊○○、胡孝廉於偵查或原審審理中亦分別指稱，當
    時是向丁○○購屋；或指稱房子是向丙○、丁○○所購；或
    指稱房子是向張順添、丙○、丁○○所購；（前引第二六三
    一號偵查卷第一宗第一０二頁、第一四二頁、第一五二頁、
    第一七八頁；第六一四號偵查卷第八十一頁；原審卷第一宗
    第六十、六十一頁），和協公司將豐南市場二樓及三樓隔間
    改建為公寓住宅，乃被告丙○、丁○○、乙○○、張順添四
    人共同所為，至為明瞭，被告丙○辯稱，上開隔間及出售等
    事宜，均係張順添一人所決定、處理，被告乙○○辯稱，豐
    南市場二、三樓之隔間、出售，其均未參與，及被告丁○○
    於原審所辯上開隔間、售屋，均是張順添一人所包辦云云，
    顯係推諉之詞。
  (5)建築技術規則第十七條規定，建築物構造之活載重，因樓地
    版之用途而不同，住宅每平方公尺不得小於二百公斤，市場
    每平方公尺不得小於四百公斤；第一百四十二條第一項規定
    磚造之分間牆，其牆身最大長度為三三０公分（三‧三公尺
    ），第四項規定，牆頂如有鋼筋混凝土過樑，無樓版時，牆
    身長度延至過梁橫向強度能以承受橫力之最大長度，如未計
    算，不得超過六公尺，有樓版時，牆身長度不受限制；鑑定
    人結構技師王瑋傑經提供「攤位重量概估」，其結論為：在
    八公尺Ｘ八公尺內有六個攤位，攤位大小尺寸為一．八Ｘ二
    ．○Ｘ○．八公尺，攤位以四吋磚厚計算，計算後得到之平
    均攤位重為每平方公尺○．一三公噸，所增加之隔間牆重量
    每平方公尺○．二二公噸，每平方公尺約超出九十公斤，固
    有台灣省建築師公會台中辦事處九十年六月二十八日台建師
    中縣字第０九五號函附卷可稽（原審卷第一宗第一四六、一
    四七頁），惟結構技師王瑋傑關於其在鑑定報告中就隔間牆
    之重量與攤位重量計算結果，認隔間牆之重量比平均攤位重
    量每平方公尺約超出九十公斤，是指隔間牆之靜重，但住宅
    用途之樓版活載重為每平方公尺不得小於二百公斤，市場用
    途之樓版活載重為每平方公尺不得小於四百公斤，上開隔間
    牆之靜載重，雖比平均攤位之靜載重，每平方公尺超出九十
    公斤，應還在法令所容許之範圍等情，雖據證人王瑋傑於本
    院前審調查中到庭結證綦詳，惟查國立中央大學土木工程學
    系鑑定結果，認「豐南市場」二、三樓原設定應為市場攤位
    ，其加建之隔間，皆未經設計即行加建，改變建築物之結構
    系統，使建築物變為二、三樓剛性較強，一樓剛性較弱，上
    重下輕等情形，為造成建築物在地震時倒塌之主要原因之一
    ，是證人王瑋傑上開之證詞，並不能為被告有利之證據，再
    者，地震之發生，事屬無可避免，地震震度之大小強弱，亦
    無從保障，被告等人未依規定申請並領得變更使用用途，即
    逕自將豐南市場二樓及三樓之水泥攤位拆除，以四吋磚（十
    一公分之半磚）搭建隔間牆，隔間改建為二樓及三樓每層各
    十戶之公寓住宅，就所設隔間磚牆之安全性未加顧慮，部份
    柱子位在隔間牆之內側，部分隔間牆中間未有柱子加以支撐
    ，一旦發生強烈地震，中間未有柱子支撐之隔間牆將難免倒
    塌，此從卷內照片所示隔間牆因地震而整片倒塌之情形益堪
    佐證，被告等應注意並能注意而不注意，竟未經申請並領得
    變更使用用途，即逕自將豐南市場二樓及三樓之水泥攤位拆
    除，以四吋磚搭建隔間牆，隔間改建為二樓及三樓每層各十
    戶之公寓住宅，就所設隔間磚牆之安全性未加顧慮，部份柱
    子位在隔間牆之內側，部分隔間牆中間未有柱子加以支撐，
    終致於發生九二一大地震時，二樓及三樓之隔間牆因而倒塌
    ，並致二樓之住戶辰○○遭倒塌之隔間牆壓死，黃美禎遭倒
    塌之隔間牆壓傷，被告等人之行為自有過失，且被害人辰○○、黃美禎係遭倒塌之隔間牆壓死或壓傷，被告等人之過失
    行為與被害人辰○○之死亡及黃美禎之受傷間，顯有相當因
    果關係。被告等三人所辯，無非飾卸之詞，不足採信，事證
    明確，被告犯行，堪以認定。至被告乙○○雖供稱，其在偵
    查中並未供述，其有不定時至施工現場之事，並請求勘驗該
    偵訊筆錄云云。查共同被告丁○○（業已死亡）在偵查中迭
    次供稱「被告等四人（按即丙○、乙○○、丁○○、張順添
    ）都有同意改建，並稱公司請工人去做，沒有另外聘請監工
    去監督，也沒有請建築師設計，現場是由伊與丁○○、乙○○不定時去看」，事證已極明確，本院認為無庸再勘驗乙○○之偵訊筆錄，又沈金益等人在頂樓加蓋之行為，雖致「豐
    南市場」之倒塌與有過失，但被告等之過失責任，仍不能因
    此而解負，併此明。
二、被告丙○、乙○○係從事建築事業之人，因業務上之過失行
    為致人於死亡或致人受傷，核其所為，係犯刑法第二百七十
    六條第二項之業務過失致死罪及同法第二百八十四條第二項
    之業務過失傷害罪。公訴人就被告等所犯業務過失致死部分
    ，以刑法第二百七十六條第一項之過失致死罪起訴，尚有未
    洽，起訴法條，應予變更；就被告等所犯過失傷害部分，業
    經被害人辰○○於八十九年一月十九日具狀提出告訴（第六
    一四號偵查卷第一頁），此部分公訴人雖誤為未據告訴，惟
    與起訴之業務過失致死部分，有裁判上一罪之想像競合關係
    ，本院自得併予審判；被告等一個過失行為，同時觸犯上開
    二罪名，為想像競合犯，應從一重之業務過失致死罪處斷。
三、公訴意旨略以：被告等人上開行為，另涉有刑法第一百九十
    三條之違背建築術成規罪嫌云云，惟按該罪係屬危險犯，其
    構成要件毋庸引起一定法益之侵害，只須發生侵害危險性，
    即可成立犯罪，而臺灣處於地震帶，隨時可能發生地震，因
    此被告等將市場隔間完成時，即已致生公共危險，已該當刑
    法第一百九十三條之構成要件。次按追訴權之時效期間自犯
    罪成立之日起算，刑法第八十條第二項定有明文，依上開說
    明，該罪之追訴權時效，自應自被告犯罪成立時，即將市場
    隔間完成時起算。又刑法第一百九十三條之最重本刑為有期
    徒刑三年，依刑法第八十條第一項第二款之規定，其追訴權
    時效為十年，按時效期間，於95年7月1日修正生效，以修正
    前之法律有利於被告等，自應適用修正前之法律。被告等人
    於七十二年七月間將市場隔間完成，至八十八年九月二十一
    日倒塌時，已逾十年之追訴權時效，自不得再行訴追，惟檢
    察官認此部分與前揭論罪科刑部分有裁判上一罪之牽連關係
    ，爰不另為免訴之諭知。至刑法第二百七十六條第二項之業
    務過失致死罪，係以被害人之死亡結果發生時，為其犯罪成
    立日，該部分自尚未罹於追訴權時效，均附此敘明。
四、原審以被告丙○、乙○○罪證明確，適用刑法第276條第2項
    、第284條第2項、第2條第1項前段（按係但書）、第55條（
    漏引）、第41條第1項前段、第74條第1項第1款、罰金罰鍰
    提高標準條例第1條前段、第2條，審酌被告等人身為建商，
    僅知隔間出售牟利而罔顧居住人之安全，致一死一傷，犯後
    又將責任全數推卸於已死亡之張順添，遲遲不與被害人家屬
    和解，直至本案審理將至終結時，始於九十一年七月間先行
    給付告訴人巳○○新臺幣一百二十萬元賠償金（因未達告訴
    人請求之金額，故仍未達成和解），距被害人死亡已有二年
    餘之久（至本院審理已有七年之久），態度顯然不良，惟畢
    竟較全未給付者稍佳，而市場全倒，告訴人等均失其棲身之
    所，危害可謂重大，然而違背建築術成規部分已罹於時效，
    無從再行追究已如上述，且依鑑定結果，本件建物於六十八
    年間興建時，混凝土之強度已有不足，以及買受人擅自在頂
    樓加蓋等，亦同為倒塌原因，有前述中央大學之鑑定報告可
    參，是以不能全部歸責於被告等人，暨丙○身為董事等一切
    情狀，被告丙○量處以有期徒刑一年二月，被告乙○○量處
    以有期徒刑六月，又被告行為後，刑法第四十一條於九十年
    一月十日修正公布，比較新舊法之規定，以修正後之新法有
    利於被告，應依刑法第二條第一項前段（按應係但書）規定
    ，適用修正後之新法，故就被告乙○○部分，併諭知易科罰
    金之折算標準。再以被告乙○○前未曾受有期徒刑以上刑之
    宣告，有臺灣臺中地方法院檢察署刑案資料查註紀錄表及臺
    灣高等法院被告全國前案紀錄表在卷可稽，其因學歷較低，
    不慎致罹刑章，經此教訓，當知警惕而無再犯之虞，綜核各
    情，所宣告之刑，認以暫不執行為適當，併予宣告緩刑二年
    ，以啟自新。經核認事用法並無違誤，被告丙○、乙○○上
    訴意旨否認犯罪，為無理由，應予駁回。又易科罰金之折算
    標準，業於95年7月1日修正公布生效，比較修正前後之法律
    ，以修正前之法律有利於被告，自應適用修正前之法律，原
    判決適用修正前之法律，自不構成撤銷原因，併予明。
貳、被告丁○○公訴不受理部分：
一、公訴意旨同上所述。
二、按被告死亡者，應諭知不受理之判決，並得不經言詞辯論為
    之，刑事訴訟法第三百零三條第五款、第三百零七條，分別
    定有明文。經查本件被告丁○○業於民國（下同）九十五年
    五月十七日死亡，此有其戶籍謄本附卷可稽，自應由本院將
    原判決關於丁○○部分撤銷改判，此部分爰依法為不受理之
    判決，並不經言詞辯論為之。
據上論斷，應依刑事訴訟法第369條第1項前段、第364條、第368
條、第303條第5款、第307條，判決如主文。
本案經檢察官甲○○到庭執行職務。
中    華    民    國    95    年    9     月    20    日
               刑事第二庭  審判長法  官  李  璋  鵬
                                 法  官  蕭  錦  鍾
                                 法  官  胡  森  田
上列正本證明與原本無異。
如不服本判決應於收受送達後十日內向本院提出上訴書狀，其未
敘述上訴之理由者並得於提起上訴後十日內向本院補提理由書（
均須按他造當事人之人數附繕本）。
                                 書記官  林  振  甫
中    華    民    國    95    年    9     月    22    日
                                                      Ｆ


司法院資訊處製作；財團法人民間司法改革基金會備份。
